臺灣板橋地方法院民事判決　　　　　　 100年度訴字第1867號
原　　　告　蔡舒文
訴訟代理人　劉佳榮
被　　　告　公園世紀Ａ區公寓大廈管理委員會
法定代理人　鄭明珊
訴訟代理人　張嘉健
上列當事人間請求損害賠償事件，經本院於民國100 年10月20日
言詞辯論終結，茲判決如下：
    主  文
原告之訴駁回。
訴訟費用由原告負擔。
    事實及理由
一、程序部分：按原告於判決確定前，得撤回訴之全部或一部，
    但被告已為本案之言詞辯論者，應得其同意；又訴之撤回應
    以書狀為之，民事訴訟法第262 條第1 項、第2 項分別規定
    甚明。次按「訴狀送達後，原告不得將原訴變更或追加他訴
    ；但有下列各款情形之一者，不在此限：‧‧‧三、擴張或
    減縮應受判決事項之聲明者。」，民事訴訟法第255 條第1
    項第3 款亦定有明文可循。本件原告起訴時，其訴之聲明原
    為：「(一)被告應賠償原告新臺幣（下同）9 萬元。(二)公園世
    紀Ａ區民國100 年4 月17日第12屆區分所有權人會議中所有
    選舉決議效力應予撤銷。」（參卷附100 年7 月15日民事起
    訴狀）。嗣原告在被告尚未言詞辯論前，於100 年9 月21日
    以民事聲請狀撤回上開訴之聲明第2 項，依前開之說明，其
    一部訴之撤回即因撤回書狀提出於法院而生效。又其於100
    年10月20日言詞辯論時，當庭以言詞就原訴之聲明第1 項減
    縮為：「被告應賠償原告73,130元」（參100 年10月20日言
    詞辯論筆錄），而減縮其應受判決事項之聲明，合於民事訴
    訟法第255 條第1 項第3 款得為訴之變更之規定。是以本件
    審理即應以原告為訴之一部撤回及變更後之訴之聲明為範圍
    ，先為敘明。
二、實體部分：
  (一)原告起訴主張：
    1.伊自89年4 月25日起為公園世紀Ａ區公寓大廈之區分所有
      權人迄今，被告自89年起至100 年止，於辦理第1 屆至第
      12 屆 區分所有權人會議時，每次均發放每戶300 元之出
      席金，及總額為17萬元之摸彩獎品與禮券。上開出席金與
      摸彩獎金，經費源自社區管理費或公共基金，且非屬修繕
      、管理及維護之用途，被告擅自發放出席金及摸彩獎品與
      禮券之行為，未依公寓大廈管理條例第10條（第2 項前段
      ）及公園世紀Ａ區公寓大廈住戶規約第11條所規定用途而
      使用經費，為債務不履行。又摸彩部分，以99年區分所有
      權人會議為例，係被告自開會前向所有住戶291 戶收取該
      月份管理費之中，提出百分之三十一作為下注金，合計下
      注金約為16萬元，用以購買159 個獎項，由被告擔任莊家
      ，其結果住戶如抽得之獎項價值超過其下注金（按獎品總
      金額為基礎依社區總住戶數平均計算之，約即以該住戶所
      繳交管理費百分之三十一為下注金）者即為贏家，反之則
      為輸家而有損失，故被告所辦理之摸彩屬賭博之行為，此
      與一般企業團體辦理摸彩時，即使只得一支鉛筆仍為贏家
      ，沒得獎亦無損失，顯有不同，合於刑法第268 條之賭博
      罪。又雖其前就被告上開賭博行為提出刑事告發，嗣經臺
      灣板橋地方法院檢察署檢察官以100 年度偵字第16086 號
      為不起訴處分，然其不起訴處分理由或於被告及告發人身
      分認知有誤，或為錯誤推論，或法律見解奇異，明顯違背
      常識，所持不起訴處分之理由實有所誤，實不足據。且縱
      使被告行為於刑法上不構成賭博罪，亦不代表沒有賭博之
      事實。而出席區分所有權人會議並非住戶之法定義務，被
      告以出席金及摸彩之賭博方式辦理會議，住戶如不出席即
      無法領得出席金及得獎而受有損失，形同受罰，伊被迫參
      與上開賭博，產生焦慮與緊張，健康法益因此而受有侵害
      ；且因被迫參與賭博賭輸產生挫折感，開會時亦耗費時間
      與體力，其他人格法益亦受侵害，是原告所為自屬侵權行
      為。
    2.被告上述債務不履行（違反公寓大廈規約所規定之用途使
      用管理費或公共基金）及侵權行為（被告以出席金及摸彩
      之賭博方式辦理會議），造成原告利益損失57,091元（以
      被告支出出席金及摸彩總費用為基礎，按原告區分所有權
      比例計算之），又原告因被告上開行為所支出抗爭、陳情
      及訴訟之費用為2,000 元，另因此受有精神上損害，得請
      求精神上損害賠償14,039元，合計為73,130元。為此依債
      務不履行及侵權行為之法律關係，請求被告為損害賠償，
      並聲明：被告應給付原告73,130元。
  (二)被告答辯主張：
    1.國內多數社區舉行區分所有權人會議時，為鼓勵社區住戶
      參與社區事務，瞭解管理委員會之運作，在公開公正下凝
      聚居民意（共）識，均設有摸彩活動項目，此為一般社會
      之通念，為眾所週知合法可行之趣味活動，且觀諸公寓大
      廈管理條例第10條第2 款之內容，係規範公寓大廈之共用
      部分及約定共用部分修繕、管理、維護之義務人及費用分
      擔原則，本為公寓大廈住戶決定何人應修繕、管理、維護
      共用部分及約定共用部分之依據，並據以規劃收費比例，
      然該等規定並未言及住戶所繳納之管理費用得否用於修繕
      、管理或維護共用及約定共用部分以外之用途，尚不能因
      該條例規定前述義務歸屬及分攤原則，即率以反推住戶所
      繳納之管理費用如經使用於修繕、管理或維護共用或約定
      共用區域以外之用途，即屬違法。又被告就社區管理費及
      公共基金之運用均使用於社區公共事務，並無違反規約之
      情形，亦未要求住戶一定要參加區分所有權人會議，部分
      獎項亦係由廠商及民意代表所提供。
    2.原告主張被告於89年至100 年之1 至12屆每屆區會發放每
      戶出席金300 元、總額170,000 元之摸彩獎品與禮券，因
      而對其造成侵權而要求賠償損失，然被告之上開行為究係
      侵害原告之何種權利？侵權行為與其權利損害間之相當因
      果關係又何在？均付諸闕如，其因何侵害行為而有何種狀
      況之精神損失？亦未論及。又原告所據以主張之新北市政
      府工務局100 年4 月28日北工使字第1000311706號函說明
      三並未指摘被告有何違法侵權情事，故其請求權基礎不明
      、侵權行為損害賠償之因果關係未具，是以本件之請求顯
      無理由。並為聲明：原告之訴駁回。
  (三)得心證之理由：
    1.原告主張伊自89年4 月25日起為公園世紀Ａ區公寓大廈之
      區分所有權人迄今，而被告自89年起至100 年止，於辦理
      第1 屆至第12屆區分所有權人會議時，每次均發放每戶
      300 元之出席金，及價額不等之摸彩獎品與禮券之事實，
      業據其提出建物登記第一類謄本、公園世紀Ａ區第十一屆
      區分所有權人會議通知單、公園世紀Ａ區公寓大廈第十二
      屆區分所有權人會議紀錄、公園世紀Ａ區第十一屆區分所
      有權人會議禮券摸彩獎一覽表、第十二屆區分所有權人會
      議禮券中獎一覽表、出席金信封、摸彩券、公園世紀Ａ區
      第十二屆區分所有權人會議程序表等為證，並為被告所不
      爭執，足信屬實。又上開出席金及相關摸彩費用，確有以
      該公寓大廈之管理費支應之事實，亦為兩造所不爭執，並
      有原告所提出之公園世紀Ａ區第十屆管理委員財務收支總
      表、公園世紀Ａ區第十一屆管理委員財務收支總表、公園
      世紀Ａ區第十一屆管理委員財務收支明細表可稽，亦堪認
      為真實。
    2.按「公共基金應設專戶儲存，並由管理負責人或管理委員
      會負責管理。其運用應依區分所有權人會議之決議為之。
      」、「區分所有權人對於公共基金之權利應隨區分所有權
      之移轉而移轉；不得因個人事由為讓與、扣押、抵銷或設
      定負擔。」，公寓大廈管理條例第18條第3 項、第19條分
      別定有明文。是以各別之區分所有權人不得任意主張公共
      基金有其特定之部分，其運用亦受上開規定之限制，從而
      應認區分所有權人個人已無單獨管理及處分公共基金之權
      利。則原告起訴主張本於債務不履行之損害賠償請求權，
      就其已繳納之管理費請求被告依出席金及摸彩總費用為基
      礎，按原告區分所有權比例計算之金額向其個人給付「利
      益」損失57,091元之部分，顯非有理，自不能准許。
    3.次按公寓大廈管理條例第3 章章名為「管理組織」，其內
      容係就公寓大廈應設之區分所有權人會議、管理委員會或
      管理負責人而為規定，是公寓大廈之管理組織包括區分所
      有權人會議、管理委員會及管理負責人，其理甚明。而依
      原告所提出之100 年4 月17日修正前「公園世紀Ａ區公寓
      大廈住戶規約」第11條第2 項規定：「管理費用途如下：
      ‧‧‧(四)管理組織之辦公費、電話費及其他事務費。」，
      是以因公寓大廈管理組織事務處理所生之費用，依上開規
      約之規定自得以管理費支應。而區分所有權人會議係公寓
      大廈之管理組織，已如前述，則被告因召開區分所有權人
      會議，為期鼓勵住戶參與而發放出席金及購置禮品舉辦摸
      彩，此項費用亦屬因處理管理組織事務所生之費用，並未
      逸脫前開規約所定之「其他事務費」項目之涵義，而合於
      上開規約所定管理費運用範圍。從而被告以該公寓大廈之
      管理費支應上開出席金及相關摸彩之費用，並無違反前揭
      規約之情形。再者，公寓大廈管理條例第10條第2 項前段
      固規定：「共用部分、約定共用部分之修繕、管理、維護
      ，由管理負責人或管理委員會為之。其費用由公共基金支
      付或由區分所有權人按其共有之應有部分比例分擔之。」
      ，然同條例第18條第3 項亦規定「公共基金應設專戶儲存
      ，並由管理負責人或管理委員會負責管理。其運用應依區
      分所有權人會議之決議為之。」，是以公共基金之運用並
      不以共用部分之修繕、管理、維護為限，苟經區分所有權
      人會議之決議，亦均得為公共基金之使用。查被告為鼓勵
      住戶參與區分所有權人會議而發放出席金及購置禮品舉辦
      摸彩，其費用屬「公園世紀Ａ區公寓大廈住戶規約」第11
      條第2 項規定之「其他事務費」，已如前述，自無違反公
      寓大廈管理條例所定公共基金用途之限制，則原告主張被
      告使用經費有違反公寓大廈管理條例之規定云云，亦無理
      由。是以原告主張被告以該公寓大廈之管理費支應上開出
      席金及相關摸彩之費用，違反規約及公寓大廈管理條例之
      規定，而本於債務不履行之損害賠償請求權，請求被告給
      付損害賠償，為無理由，不能准許。
    4.又按刑法第21章賭博罪章所定之賭博，係指憑偶然之機率
      ，互爭勝負，以決定財物之得喪。而賭博罪之財物係指金
      錢及其他具有經濟價值之物品，若僅係供人暫時娛樂，而
      非以博取財物為主要目的之賭博行為，即非此之賭博，此
      觀刑法第266 條第1 項規定：「在公共場所或公眾得出入
      之場所賭博財物者，處一千元以下罰金。但以供人暫時娛
      樂之物為賭者，不在此限。」即明。本件原告雖以被告購
      買摸彩獎品禮券之總金額依社區總住戶數平均計算之，主
      張被告係以各住戶所繳交管理費百分之三十一為下注金，
      惟被告於舉行區分所有權人會議時所舉辦之摸彩，係由被
      告使用全體住戶原即按月繳納積累而成之管理費中部分金
      額購買獎品或禮券，作為召開區分所有權人會議時摸彩之
      用，已如前述，是以各住戶並未因參與摸彩以博勝負之目
      的而繳付金錢，堪可認定，自無原告所稱「下注金」支付
      之情形。且摸彩固係純以偶然機會決定得獎與否，然既非
      僅由出席區分所有權人會議而參與摸彩活動之住戶，專為
      摸彩之目的繳交金錢購買獎品或禮券，其得獎與否均無所
      謂「財物輸贏」之情形，而與前述賭博定義顯然有間。況
      該等摸彩僅在召開區分所有權人會議時始為舉行，已如前
      述，堪認被告主張此等摸彩係為鼓勵社區住戶參與社區事
      務所舉行之趣味活動，應為真實可信，而屬供人暫時娛樂
      之物，依刑法第266 條第1 項但書之規定，亦不屬法所不
      許之賭博行為。是以原告主張被告舉行上開摸彩為賭博，
      而有侵權行為乙節，亦無理由。
    5.另按當事人主張有利於己之事實者，就其事實有舉證之責
      任，民事訴訟法第277 條前段定有明文可循。原告固主張
      因被告賭博之侵權行為，致自己健康權及其他人格法益受
      侵害，健康權之侵害係指賭博時會產生焦慮或緊張，其他
      人格權之侵害係指賭輸時產生之挫折感及開會時所耗費之
      時間與體力；然姑不論原告所指上開內容是否合於民法第
      193 條、第195 條所定之健康權或其他人格法益，其就所
      稱「焦慮」、「緊張」、「挫折」等事實，均未舉證以實
      其說，空言主張自無足信為真實，且其參與區分所有權人
      會議「所耗費之時間體力」亦難認屬健康權或其他人格法
      益，是其主張自己健康權及其他人格法益受侵害乙節，亦
      無可採。
    6.綜上所述，原告主張被告支用管理費違反規約與法令，且
      以賭博方式致其健康權與其他人格法益受損害，而本於債
      務不履行及侵權行為之法律關係向原告請求損害賠償，為
      無理由，應予駁回。
三、本件判決基礎已臻明確，兩造其餘攻擊防禦方法及訴訟資料
    經本院審酌後，核與判決不生影響，無一一論述之必要，併
    予敘明。
四、據上論結，本件原告之訴為無理由，依民事訴訟法78條，判
    決如主文。
中    華    民    國   100    年    11    月    3     日
                  民事第二庭    法  官  楊博欽
以上正本係照原本作成
如對本判決上訴，須於判決送達後20日內向本院提出上訴狀。如
委任律師提起上訴者，應一併繳納上訴審裁判費。
中    華    民    國   100    年    11    月    3     日
                                書記官  林姍